臺灣高等法院刑事判決　　　　　　　　　　　　　九十一年度上易字第一四二一號
　　上　訴　人
　　即　被　告　甲○○
　　選任辯護人　張致祥
　　上　訴　人
　　即　被　告　丁○○
　　　　　　　　（冒名姚騰芳
右上訴人因侵占等案件，不服臺灣板橋地方法院九十年度易字第二九六七號，中華民
國九十一年一月三十一日第一審判決（起訴案號：臺灣板橋地方法院檢察署九十年度
偵字第五一七五號）提起上訴，本院判決如左：
    主  文
原判決撤銷。
甲○○、丁○○均無罪。
    理  由
一、公訴意旨略以：被告甲○○因丙○○積欠其互助會會款，拒不清償，竟與丁○○
    （冒名姚騰芳）基於犯意之聯絡，於民國八十八年十月二十八日上午十一時許，
    在台北縣樹林市○○街與中山路口，再度向丙○○催討欠款未果後，明知丙○○
    所駕駛、車牌號碼Ｎ四－０五七號之營業小客車，係丙○○向榮冠交通股份有限
    公司（以下簡稱榮冠公司）所承租，並非丙○○所有，竟以強暴之手段，強行取
    走上開營業小客車，並命丙○○如欲取回該營業小客車需先還清欠款。嗣後丙○○仍無力清償欠款，且自八十九年四月十三日起，因案入監服刑，均未向甲○○
    及丁○○取回前開營業小客車。甲○○及丁○○遂共同意圖為自己不法之所有，
    自己或出租他人駕駛前開營業小客車，至九十年二月十七日，更委託不知情之慶
    裕汽車保修場（址設台北縣土城市○○路○段四十五號）老闆己○○派人將車拖
    吊至保養廠內解體，己○○派人將該車拖回後，因甲○○及丁○○尚未出面明確
    指示如何處理，即暫時停放於台北縣土城市○○路○段之路旁。嗣於九十年二月
    十九日，榮冠公司職員戊○○駕車行經前揭地點時發現該營業小客車，即報警而
    循線查獲上情，因認被告甲○○、丁○○共同涉犯刑法第三百零四條第一項強制
    罪嫌、同法第三百三十五條第一項侵占罪嫌云云。
二、按起訴之效力，不及於檢察官所指被告以外之人，刑事訴訟法第二百六十六條定
    有明文；又法院審判之對象，是否即為檢察官所指之被告，固應以起訴書所載被
    告之姓名、性別、年齡、籍貫、職業或其他足資辨別之之特徵為準，然被告是否
    業經起訴，仍應以檢察官指為刑罰權對象之被告為其依據，縱犯罪行為人以偽名
    或冒用他人名義應訊，致檢察官以被冒名者之姓名、年籍起訴，然檢察官指為被
    告之人，既為實際應訊之該犯罪行為人，法院自應對其為審判，而該被冒名頂替
    之人，並非檢察官指為被告之人，縱檢察官誤以其姓名、年籍起訴，仍非檢察官
    指為刑罰權對象之人，非起訴效力所及，法院自不得對其加以審判。本件檢察官
    之起訴書固指姚騰芳有於前揭時、地夥同甲○○強制將丙○○所駕駛之前揭營業
    小客車取走，嗣並委託他人將該車拖至保養場內解體，認其涉有刑法第三百零四
    條第一項強制罪嫌及同法第三百三十五條第一項侵占罪嫌，然姚騰芳並未涉有該
    檢察官所指之犯行，實因被告丁○○因本件強制及侵占犯罪，於九十年三月二十
    三日上午十時十分許，至台灣板橋地方法院檢察署第三０六偵查庭應訊時，被告
    丁○○惟恐其另案涉犯之詐欺及違反動產擔保交易法案件遭通緝之事實為警發覺
    ，故乃冒用其弟姚騰芳之名應訊，致檢察官誤被告丁○○即係姚騰芳其人，而以
    姚騰芳之姓名、年籍起訴，已經本院當庭命冒用姚騰芳之名於警局應訊者在台灣
    高等法院檢察署資料處理中心指紋登記卡上按捺指印，並將該指印送請刑事警察
    局比對結果，該指紋登記卡之指紋，經輸入電腦比對再由人工析鑑結果，與該局
    檔存丁○○指紋卡之指紋相符（兩者紋形、特徵相符分析式均為３２ＷIII１８／
    ３２ＷＯＩＭ），有內政部警政署刑事警察局九十一年七月五日刑紋字第０九一
    ０一七０八六一號鑑驗書暨所附之丁○○指紋卡片乙份在本院卷可憑，被告丁○○亦坦承其確冒用姚騰芳身分冒名應訊無訛，有台北市政府警察局中正一分局通
    緝案件移送書暨所附偵訊筆錄可稽。足徵本件檢察官指為刑罰權對象被告之人，
    應為丁○○其人而非姚騰芳，雖檢察官未詳為查稽，誤將被告丁○○以姚騰芳之
    姓名、年籍起訴，然丁○○既為檢察官指為刑罰權對象被告之人，自係起訴效力
    所及，本院自得逕為更正姚騰芳之年籍、姓名為丁○○加以審判，合先敘明。
三、按犯罪事實應依證據認定之，無證據不得推定其犯罪事實，刑事訴訟法第一百五
    十四條定有明文；又認定犯罪事實所憑之證據，雖不以直接證據為限，間接證據
    亦包括在內，然而無論直接或間接證據，其為訴訟上之證明，須於通常一般之人
    均不致有所懷疑，而得確信其為真實之程度者，始得據為有罪之認定，倘其證明
    尚未達到此一程度，而有合理之懷疑存在時，事實審法院在心證上無從為有罪之
    確信，自應為無罪之判決（參見最高法院七十六年度台上字第四九八六號判例意
    旨）。又刑法上之侵占罪，須持有人變易其原來之持有意思而為不法所有之意思
    始能成立（最高法院六十九年臺上字第四九一三號判例）。而侵占罪既以行為人
    主觀上具有為自己不法所有之意圖為其成立要件，則行為人是否具有該不法意圖
    ，自應依嚴格之證據予以證明。又刑法第三百零四條之強制罪，須以強暴、脅迫
    使人行無義務之事或妨害人行使權利，始克成立。所謂強暴乃逞強施暴，脅迫係
    威脅逼迫，即以言詞姿態脅迫他人，使人心生畏懼而影響其意思決定之自由。認
    定此項犯罪事實之證據，指足以認定被告確有犯罪行為之積極證據，始得採為斷
    罪資料。苟未能發現相當證據，或證據不足以證明，自不能以推測或擬制之方法
    ，以為裁判基礎。
四、本件公訴人認被告甲○○、丁○○涉犯刑法第三百零四條第一項之強制罪嫌及同
    法第三百三十五條第一項侵占罪嫌，係以告訴人榮冠公司代表人乙○○之指述，
    證人丙○○之證述，以及營業小客車租賃合約書、台北縣警察局認領保管單影本
    各一份、台北縣警察局八十八年十一月二十七日、同年十二月十日、基隆市警察
    局八十九年八月十八日之舉發違反道路交通管理事件通知單影本三紙在卷可佐，
    為其主要論據。訊據上訴人即被告甲○○、丁○○均堅決否認有何強制及侵占犯
    行，被告甲○○辯稱：八十八年十月二十八日上午十一時許，伊在台北縣樹林市
    ○○街與中山路口巧遇丙○○，即向丙○○催討欠款，丙○○因無力清償欠款，
    遂允諾當日會回台南向其母拿錢來清償欠伊之款項款，丙○○隨即自行將該營業
    小客車駛至伊住處附近停放，伊也騎機車將丙○○載至車站，丙○○並未把車鑰
    匙交給伊，伊也未強取該營業小客車，後來丙○○均未出現，伊於九十年二月間
    發現該營業小客車很髒，才委託姚騰芳(瑞)處理，姚騰芳(瑞)再委託慶裕汽車保
    養場派人前往拖車，伊並未表示要將該車解體，期間伊也不曾駕駛該車而無侵占
    犯行云云。被告丁○○則辯稱：該車是甲○○委託伊處理，伊僅幫甲○○打電話
    給保養場叫拖車，並不知甲○○與丙○○間之糾紛，並未強行向丙○○取走該車
    ，亦未侵占該車云云。
五、經查：
  (一)證人丙○○先於台灣台南地方法院檢察署八十九年度偵字第四七二七號丙○○詐
    欺案件檢察官初訊時供稱：「．．．，現在車（Ｎ四－０五七號）於八十八年十
    月二十八日在樹林鎮跑車中被牽回去了，．．．」等語（見八十九年度偵字第四
    七二七號卷第二頁正面），其於台灣台南地方法院八十九年度易字第二九二０號
    丙○○侵占案件九十年二月十四日調查時改稱：「．．．。八十七年二月份開始
    承租車號Ｎ四－０五九號，租期至八十八年六月份，其後再承租Ｎ四－０五七號
    ，每次租期新台幣（下同）七百元，待十六個月後車子就屬於我的，支付至八十
    八年八月份。」、「（Ｎ四－０五七號營業小客車租金何時未支付？）陸續支付
    至八月份，該（Ｎ四－０五七號）車子，於八十八年十二月二十八日在台北縣樹
    林鎮被二人毆打後開走，該二人我不認識，該二人特別來找我的，該二人說為何
    我錢均未繳納」等語（見九十年二月十四日訊問筆錄），似指該二名不詳姓名之
    人係針對其未繳納租金才將該車開走。繼於前揭案件九十年三月十六日及九十年
    四月二十七日調查時稱：「．．．，該車（Ｎ四－０五七號）於八十八年十月二
    十八日在台北縣樹林鎮被二人開走」、「我不認識甲○○及姚騰芳(瑞)二人，上
    星期檢察官來分監開庭有持二張照片給我指認，經我指認結果係該二人搶走我的
    汽車」等語（見前揭卷九十年三月十六日訊問筆錄、同年四月二十七日訊問筆錄
    ）；於九十年四月十九日檢察官偵查時證稱：「八十八年十月二十八日早上十一
    時左右，被二個不知名的人強行開走（Ｎ四－０五七號），還將我的行照、身分
    證、機車駕照、汽車駕照及營業登記證都拿走，還打我一頓」、「（在何處拿走
    你的車及物？）在樹林鎮火車站前之馬路，附近有派出所，離火車站很近，．．
    ．」「（他們二人為何拿走你的車子？）他們二人是在板橋市○○路與信義路交
    岔路口之ＫＴＶ旁檳榔攤放高利貸，我向他們借二萬元，四、五個月沒還，他們
    說增為六、七萬，叫我趕快還錢」、「（他們二人取走車時，是否知車不是你的
    ？）我沒有告訴他們，但車子上及行照均為榮冠，他們應該知道」等語（見偵查
    卷第四三頁正面、反面、第四四頁正面、反面）；惟其於九十年六月二十七日及
    同年七月二十五日調查時又供稱：「我有欠他（指甲○○）錢，我係向他借款，
    借款二萬元實際拿到一萬六千元，利息十天支付二千元，一萬利息二千元，利息
    支付很多次。後一段時間未支付，所以在樹林遇到他所以車子才被他開走」、「
    （是否甲○○開走你得車子？）是的（當庭指認）。我沒有欠他會款，我係向他
    借款，碰到他後將所有證件及錢均拿走，我從樹林處走至林口搭乘統聯客運回台
    南，甲○○並未出錢讓我搭火車」、「（甲○○將車子開走有無他人在場？）只
    有他一人在場」等語（見前揭卷九十年六月二十七日訊問筆錄、九十年七月二十
    五日訊問筆錄），證人丙○○既向被告甲○○借款，則其豈有不認識被告甲○○
    之理？丙○○稱伊遭不認識之不詳姓名二人毆打搶奪車輛，顯有不實。再者，證
    人丙○○於原審調查時證稱：「（你和甲○○有無債務關係？）我有欠他錢，之
    前我在台北是開計程車，在火車站附近排班認識一個王姓男子，經他介紹向『阿
    偉』借二萬元。實際上扣利息掉，只拿一萬八千元，每十天繳二千元利息，我繳
    了約十期，身體不好，無法繼續繳錢，所以我就躲避他們，八十八年十月二十八
    日在樹林市○○街與中山路口我開著計程車在等平交道時，有輛機車擋在我車子
    前面，甲○○也騎機車靠到我旁，問我認不認識他，我說認識，他問我錢要怎麼
    處理，我說再給我一些時間，他要我把車停在前面，我停下車後，甲○○就上我
    的車，我們在樹林區到處兜，我請他再給我機會，他說不行，已經到了累積六、
    七萬了，他就拿走我的身分證，機車、汽車駕照、行照、營業登記證及租車繳錢
    紀錄等，他說有錢再來開走，就叫我下車，我知道他在四川路、信義路口巴薩隆
    納旁的檳榔攤放高利貸。我下車後，身上沒錢，我就走到林口坐車回台南，回去
    之後我聯絡我兒子，因為他拿槍被通緝，所以隔天就去投案了，在九十年五月我
    服刑中，有一高一矮男子拿我的身分證去要錢」、「（當時有無打你？）他把我
    推到路邊，沒有打我」、「（對方有幾人？）我知道有一個人推我的是阿偉，擋
    在我汽車前面的男子，因為沒有下車，我不知道他是否跟阿偉是同夥」、「（甲○○有無拿你身上的錢？）有。我身上的幾百元都拿走了，證件也拿走了，才把
    皮包還我」等語（原審卷第一０一之一頁反面、第一０二頁正面、反面、第一０
    二之一頁正面），丙○○既證稱身上所有錢皆被甲○○拿走，如何有車資買票返
    回台南？又丙○○就係八十八年十月二十八日或同年月二十九日返回台南，亦供
    述不一。另就該車如何被甲○○開走，或稱遭二名不詳姓名之人毆打搶走，或稱
    遭二名不詳姓名之人開走，或稱遭僅被告甲○○一人將其推到路邊，並未毆打伊
    而將車開走；就該車被強行取走之時間或稱八十八年十二月二十八日，或稱同年
    十月二十八日。證人丙○○自台南地方法院其被訴侵占案件調查時、本案檢察官
    偵查以迄於原審調查訊問時，有關被告甲○○如何取走Ｎ四－０五七號營業小客
    車之證詞，不僅前後不一，且無法確定人數，自不足遽以採信。且若其持有之前
    揭車輛果真係遭被告二人搶奪，何以其於檢察官初訊時竟稱該車係為告訴人取回
    。
  (二)又證人丙○○於八十六年間，另涉犯詐欺犯行，此有台灣台南地方法院八十八年
    度自緝字第六號刑事判決書在本院卷可按。該判決內容略為：丙○○以向陳正信
    購買靠行計程車輛為由，騙取陳正信之營業小客車等情，核與本案丙○○欺騙榮
    冠計程車行之手法，如出一轍，丙○○於八十八年六月承租Ｎ四－０五七號營業
    小客車後，同年八月即拒不繳納又不還車之情形相符。而本案訴訟同時，告訴人
    亦同時具狀告訴丙○○侵占系爭車輛，而繫屬於台灣台南地方法院刑事庭，有台
    灣台南地方法院八十九年度易字第二九二０號侵占案件刑事卷宗影本可稽，是以
    丙○○與被告甲○○等利害相對立，其為求脫罪，自不可能坦承將該車質押予被
    告甲○○，而可能為不利於被告甲○○等之供述，以為渠脫罪之藉口，故而丙○○供述之真實性，亦堪置疑。且觀諸卷附台灣台南地方法院以八十九年度易字第
    二九二○號刑事判決書就丙○○為無罪之諭知，於理由欄內即認定證人丙○○所
    稱該營業小客車遭被告甲○○強行取走等語為可採自明，此有該刑事判決書影本
    一份附卷足參。
  (三)被告甲○○就丙○○積欠款項之原因，雖一再陳稱係會款，惟其先則供稱：「八
    十八年間丙○○跟我的互助會，他得標後付了『二次會錢』，人就不見了．．．
    。」等語（見偵查卷第十九頁反面），嗣則供稱：「．．．丙○○於八十八年左
    右跟我的互助會，『標走後人就不見了』，『丙○○繳會款至三、四會即未繳會
    款』．．．。」等語（見臺灣臺南地方法院八十九年度易字第二九二○號刑事卷
    之九十年七月二十五日訊問筆錄），前後所稱已見歧異；況且，被告甲○○自檢
    察官偵查伊始至今，均未能明確陳述證人丙○○積欠伊會款之計算方式或提出會
    單以實所述，是其所辯自難採信，故證人丙○○所指稱伊係向被告甲○○借款二
    萬元而未按期償付或繳付利息等情，應堪採信。又丙○○既積欠被告甲○○二萬
    元，則丙○○與被告甲○○間有二萬元債權債務關係存在，應無疑異。丙○○將
    系爭車輛置於樹林鎮甲○○住處附近，係因丙○○積欠被告甲○○二萬元債務之
    關係，則被告甲○○辯稱，丙○○將該車及證件質押予伊，作為債務之擔保，待
    其還款時再行交還，並未對丙○○有何強暴、脅迫行為等情，應堪採信。又告訴
    人於八十九年四月間對丙○○提出詐欺、侵占告訴時，有台灣台南地方法院檢察
    署八十九年度偵字第四七二七號偵查卷可稽，且告訴代表人乙○○於八十九年六
    月七日即已與丙○○同時開庭並取得聯繫，並有台灣台南地方法院檢察署八十九
    年六月七日訊問筆錄在卷可稽。而丙○○果如其所言，係在台北縣板橋市○○路
    與信義路口之巴薩隆納旁檳榔攤向被告甲○○借款，而該Ｎ四－０五七號營業小
    客車則停放於樹林市○○街，尚未遭被告丁○○委請他人拖吊（姚拖吊系九十年
    一月十九日之事）時，則丙○○自應於檢察官偵查時明白告知檢察官及告訴人，
    該車係遭被告甲○○強行取走，甲○○現在何處經營檳榔攤，該車現停放何處？
    則檢察官或告訴人不難循線找到被告甲○○或該部車輛，乃丙○○故意推諉稱：
    該車於八十八年十月間被二不知名之人士取走云云，有前開起訴書可稽，顯與常
    情有違。又系爭車輛於八十九年七月六日於基隆市○○路未依規定繳費違規停車
    ，當時丙○○尚拘禁於台灣台南監獄內，有基隆市警察局舉發違反道路交通管理
    事件通知單影本一紙可稽（見偵查卷第二五頁），告訴人既知該車遭搶何以未報
    案？且告訴人只須執汽車租賃契約，即得向基隆市警察局交通警察隊或監理單位
    提出異議，而無庸繳納罰鍰，此告訴人常年經營計程車出租業，該基本常識，豈
    能諉為不知，而告訴人不為此，亦有可疑。而告訴人提出之舉發違反道路交通管
    理事件通知單影本三紙，亦不足以證明被告有強制或侵占上開車輛之犯行。
  (四)告訴代表人乙○○之所以對被告甲○○、丁○○提出刑事告訴，純係因「丙○○
    於檢察官偵查中辯稱該計程車於八十八年十月間被二不知名之人士取走，迄今年
    餘發現該車落在二被告手中，與丙○○指稱相符，．．．」，有九十年三月六日
    刑事告訴狀在卷（見偵查卷第一頁至第四頁）可稽，是乙○○本身並未目睹被告
    甲○○持有系爭車輛之來龍去脈，有關事件經過之認知均係來自丙○○之傳述，
    其指訴不足遽信。綜上所述，證人丙○○之指證既有前後不一致且不確定之瑕疵
    ，而告訴代表人乙○○之指訴，又來自丙○○之傳述所為推測之詞，均不得採為
    不利於被告之認定。此外，復查無其他積極事證足認被告二人有公訴人所指之強
    制犯行，應認不能證明被告二人此部分犯罪。
  (五)證人即慶裕汽車保修廠負責人己○○於檢察官偵查、台灣台南地方法院丙○○侵
    占案件調查及原審調查時證稱：「．．．姚騰芳（瑞）電話中說是要寄放，『是
    否要修理以後才告訴我』．．。」、「（車子拖回來是完整的？我沒有檢查但一
    定有車牌，車牌沒有我不敢拖」、「．．．，姚（騰瑞）說甲○○是車主」（見
    偵卷第五二頁反面、第六二頁正面）、「（九十年二月初是否有位叫姚騰芳開一
    輛Ｎ四－０五七號汽乘（計程）車去『維修』？）有的，姚騰芳(瑞)是我顧客，
    該車係姚騰芳(瑞)叫我去樹林拖回來，他說車主係他朋友姓李，因為車主尚未前
    來所以我們並未『處理』。」（見臺灣臺南地方法院八十九年度易字第二九二○
    號刑事卷之九十年五月九日訊問筆錄）、「（Ｎ四－○五七號計程車為何會在你
    的保養廠前面出現？）因為姚騰芳(瑞)叫我叫拖車把它拖回來，是叫跟我配合的
    拖車拖回來，姚騰芳(瑞)跟我說那部車『是朋友送給他的』，要我拖回來要我幫
    他『處理』，他說他會再過來，．．．。」（見原審卷第二四頁），由上開證詞
    以觀，顯然被告姚騰芳(瑞)係表示自己有處理權限而要求證人己○○「處理」該
    營業小客車。又參諸被告甲○○於原審調查時供稱：「丙○○有欠我二萬元的會
    錢，我現在找不到會單，在八十八年十月二十八日上午十一時的時候我有在樹林
    市○○街與中山路口遇到丙○○，我問他會錢趕快還我，他說好，他拿我的手機
    打電話給他媽媽說有沒有錢可以借給他，當時姚騰芳(瑞)沒有在場，姚滕芳是我
    後來才認識的車行老闆，遇到丙○○的時候他開了一部計程車，在他和他媽媽通
    話中我聽到他說他不想把車子開回去，要坐火車回去，我騎機車載他去坐火車，
    他的車子停在我家附近的東榮街，後來丙○○就沒有聯絡了，車子都一直停在那
    裡，九十年一月三十日後隔幾天我從苗栗戶籍遷到台北並向一個姓吳的人租車，
    鄰居問我那部車子為何一直停在那裡，都沒有移動，鄰居也要通行，我就跟吳老
    闆說這個情形，他問我說那部車是不是贓車，我說不是，我並到山佳派出所去詢
    問是否贓車，警察跟我說不是，為了處理問題就帶吳老闆去看車子，他說要有行
    照，行照我曾經拿起來我說有行照，我說我回去找，後來吳老闆打電話給我說這
    是贓車，後來車子為何會被拖去車廠我不知道」、「（是否有同意你說的吳老闆
    把車移動？）姚騰芳(瑞)就是吳老闆，．．．」、「（為何姚騰芳(瑞)說你在場
    ，且你跟拖吊廠的人說你就是車主？）我之前有跟姚騰芳（瑞）說我不是車主，
    車主是丙○○，姚騰芳(瑞)說若我不是車主的話要行照，我說我找  找看，可是
    我沒有找到行照，．．．」、「（遇到丙○○那天姚騰芳(瑞)有無在場？）不在
    ，我和丁○○是在九十年一月三十一日以後來台北租車的時候才認識的」、「（
    車子被拖到慶裕保養廠之前何時去看車子？）我有帶姚騰芳（瑞）去看車子，車
    行名稱模糊，他說要行照，我跟他說我要回去找行照，我們就離開了，．．．」
    等語（見原審卷第二三頁、第三七頁、第三八頁、第一一四頁）；告訴代表人乙○○於本院調查時陳稱：「．．．，後來我們在慶裕保養廠找到車子，我們就到
    土城廣福派出所報案，警員就來了，警員訊問負責人，負責人就說是姚騰芳（瑞
    ）送過來了，負責人就跟警員說這車子本來要解體掉，還有跟警員說這車子來龍
    去脈」等語（見本院九十一年六月十一日訊問筆錄第五頁）；證人即榮冠公司職
    員戊○○於本院調查時證稱：「我有打電話給保養廠，保養廠說是一個客戶叫拖
    車拖過來的，要做報廢的事情，但因為證件不齊，所以沒有辦法處理」等語（見
    本院九十一年六月二十四日訊問筆錄第五頁）；證人即慶裕保修廠職員潘國銘於
    檢察官偵查時證稱：「．．．，我看到車子的當天己○○說車是姚騰芳（瑞）的
    車子」等語（見偵查卷第六七頁反面、第六八頁正面）；證人即拖車司機辛○○
    於原審調查時證稱：「（是否曾經拖一部計程車到慶裕保養廠？）有，是保養廠
    的人打電話給老闆，老闆叫我在去拖回來，我出發前有再跟姚騰芳（瑞）確認過
    ，這個電話是老闆給我的，這部車子我是到樹林市○○街拖回來的，我去的時間
    約是在下午，過去時有看到被告甲○○、被告姚騰芳（瑞）及一個五、六歲的小
    孩在場等我，那部車子是停在巷口第二部，並沒有併排停車，因為車子停的很密
    ，所以我拜託甲○○、姚騰芳（瑞）二人幫我推車，我聽到被告二人說要把車子
    拖到慶裕保養廠修理，當天我沒有看行照等資料，就把車子拖走了」等語（見原
    審卷第九十頁）；證人即台北縣警察局土城分局廣福派出所警員庚○○於本院調
    查時證稱：「．．．，保養廠老闆說是甲○○、姚騰芳(瑞)將車送到保養廠，．
    ．．」等語（見本院九十一年六月二十四日訊問筆錄第六頁），綜合上開證人證
    詞，相互參照以觀，被告丁○○係受被告甲○○之託，聯絡己○○，再由己○○
    通知辛○○之老闆，由辛○○駕駛拖車將系爭車輛拖至慶裕保修廠，是被告甲○○辯稱：伊於辛○○拖車時不在場，並未同意被告丁○○將該車拖至慶裕保修廠
    云云，不足採信。是被告丁○○既受被告甲○○之託，甲○○並稱該車係其所有
    ，此觀證人己○○於本院調查時證稱：「．．．，他（指丁○○）說是朋友給他
    的車，因為計程車沒有車主或者證件的話我是不拖車，我在電話中有問姚騰芳（
    瑞）車主有沒有在那邊，他說車主有在那邊，我有告訴拖車公司，如果車主不在
    不要拖回來，拖回來後我就放在修車廠的路旁，．．．」等語（見本院九十一年
    六月十一日訊問筆錄第四頁）自明，而被告丁○○在拖車前並確認該車並非贓車
    ，並請被告甲○○提供行車執照，在被告甲○○未交出行車執照前，該車暫勿拆
    解等情，堪認被告丁○○主觀上認為該車車主即係被告甲○○。
  (六)又該車雖登記在榮冠計程車行名下，惟依計程車現有實務，有係個人所有而信託
    靠行於計程車行名下；亦有係計程車行所有而出租於駕駛人收取租金之情事，本
    件系爭車輛，雖登記為榮冠計程車行所有，惟究係丙○○個人所有之靠行車，亦
    或是車行所有，丙○○並未告知甲○○，此業據證人丙○○於偵查中證稱：「（
    （他們二人取走你車時，是否知車不是你的？）我沒有告訴他們。．．．」等語
    （見偵查卷第四四頁反面），是以丙○○將系爭車輛交與甲○○，究係基於擔保
    、贈與或借貸等，被告丁○○並不知情。且甲○○亦不知情系爭車輛，究係榮冠
    車行所有，亦或丙○○所有。況質諸告訴代表人乙○○就系爭車輛遺失，有否向
    警察局報案，告訴人亦證實未曾報案之情形，則被告二人辯稱系爭車輛應係丙○○所有靠行車，應堪採信。雖告訴人稱因現與丙○○之契約關係，故而未報遺失
    云云，惟查：向警局報案，不僅只能以竊盜為由，方可報案，即令是侵占亦可報
    案，而將系爭車輛列為贓車，是以告訴人稱不能報案云云，委不足採。復稽諸告
    訴人與丙○○所簽定之租賃合約書，一般雙方約明，苟系爭車輛經丙○○承租十
    六個月後，即所有權即歸丙○○所有，則所謂租金亦僅是分期付款之買賣價金而
    已，系爭車輛究係乙○○所有或汪昭所有，第三人實難知之，且核諸丙○○前向
    告訴人承租車牌號碼Ｎ四－０五九號之營業小客車，亦係因丙○○積欠部分租金
    ，而由雙方核帳，認所有權歸屬於丙○○，再由乙○○扣除所欠租金後出資買回
    Ｎ四－０五九號之車輛，此稽諸證人丙○○證稱：「八十七年二月份開始承租，
    承租車號Ｎ四－０五九號，租期至八十八年六月份，其後再承租車號Ｎ四－０五
    七號，每次租期七百元，待十六個月後車子就屬於我的，支付至八十八年六月份
    。０五九號支付十五、十六個月後轉賣再承租，因為當時沒有錢，所以才轉賣十
    一萬元，本身欠車行錢，所以再承租．．．」、「．．．，０五九號估（即賣）
    給告訴人後，尚積欠部分款項，後再承租０五七號。」等語（見台灣台南地方法
    院前揭卷九十年二月十四日訊問筆錄），並有營業小客車租賃合約書二份在本院
    卷可稽，自上開事實即知，系爭Ｎ四－０五七號之所有權究係丙○○所有，抑或
    是告訴人榮冠公司所有，即有疑義，遑論是不知情之被告二人所能得知，系爭車
    輛停放於東榮街一年四個月，告訴人亦未報案，是以被告甲○○向山佳派出所員
    警查證系爭車輛是否為贓車，員警答以無報案紀錄，非屬贓車，則被告甲○○認
    系爭車輛係屬丙○○所有，要屬灼然，否則因何無任何報案紀錄。
  (七)又丙○○既積欠被告甲○○二萬元，已如前述，丙○○並將系爭車輛置於樹林鎮
    甲○○住處附近以為債務之擔保，被告甲○○見丙○○食言久未拿款來取贖該車
    ，且該車停放路邊多時，全車佈滿灰塵，價值日益減低，被告甲○○乃依據動產
    質權及留置物拍賣之規定，係合法行使權利，至於車輛登記僅係行政手續，計程
    車仍屬動產，仍以占有為所有權人之最大特徵，況且計程車特殊之靠行制度，登
    記並不足以確認系爭車輛究誰所有，抑且，系爭車輛又未報案被列為贓車，被告
    甲○○根本無由判定車輛之真正所有權人為誰，已如前述，是以縱令被告甲○○
    有行使質權、留置權之意思，處分系爭車輛，亦屬民法規定之權利行使，係合法
    行為，並無不法，果有爭議，亦屬民事糾紛。況被告甲○○果有侵占該車輛之意
    ，亦無庸於八十八年十月二十八日取得該車後，迨至九十年二月十七日，方拖吊
    該車，而徒讓該車折舊，或使生故障，始而導致不值錢之損失。
  (八)綜上所述，本案被告甲○○雖有委託被告丁○○將丙○○質押之Ｎ四－０五七號
    營業小客車委請拖車拖至慶裕保修廠拆解情事，然並無足以證明渠等主觀上已具
    有不法所有之意圖之確切事證，自不容僅憑被告甲○○委託丁○○將車拖至保修
    廠拆解乙節即遽為渠等有侵占犯行之罪證，全案情節顯有合理懷疑存在，自屬不
    能證明被告二人此部分犯罪。公訴人所舉證據，不足以證明被告二人有強制及侵
    占犯行。此外，本院復查無其他積極證據足資證明被告二人有公訴人所指強制及
    侵占犯行，不能證明被告二人犯罪，揆諸首揭說明，應諭知被告甲○○、丁○○
    無罪之判決。
六、原審未能詳為勾稽，遽為被告甲○○、丁○○有罪之判決，自非允洽。被告甲○○、丁○○上訴意旨否認犯罪，指摘原判決不當，為有理由，應由本院撤銷改判
    ，諭知被告甲○○、丁○○無罪之判決。
據上論斷，應依刑事訴訟法第三百六十九條第一項前段、第三百六十四條、第三百零
一條第一項，判決如主文。
本案經檢察官劉靜婉到庭執行職務。
中      華      民      國      九十一      年    七    月    二十六    日
                              臺灣高等法院刑事第六庭
                                  審判長法  官  陳  春  秋
                                        法  官  王  麗  莉
                                        法  官  徐  培  元
右正本證明與原本無異。
不得上訴。
                                        書記官  陳  建  邦
中      華      民      國     九十一   年     七       月    二十六    日
